【裁判字號】    97,消債更,929
【裁判日期】    970910
【裁判案由】    更生事件
【裁判全文】
臺灣臺南地方法院民事裁定           97年度消債更字第929號
聲  請  人
即 債 務人  甲○○
上列當事人因消費者債務清理事件聲請更生及保全處分，本院裁
定如下：
    主  文
聲請更生及保全處分均駁回。
聲請費用由聲請人負擔。
    理  由
一、按債務人對於金融機構因消費借貸、自用住宅借款、信用卡
    或現金卡契約而負債務，在聲請更生或清算前，應提出債權
    人清冊，以書面向最大債權金融機構請求協商債務清償方案
    並表明共同協商之意旨，消費者債務清理條例（下稱消債條
    例）第151條第1項定有明文。揆其立法意旨無非認債務人對
    於金融機構因前開原因所負欠債務，其法律關係較為單純明
    確，金融機構並已訂有債務協商機制，如能協商成立，債務
    人不需依消債條例聲請更生或清算，可疏減法院負擔，有效
    分配司法資源，並使債務人得自主解決其債務，爰就此部分
    採行協商前置主義。又中華民國銀行公會（下稱銀行公會）
    為使協商前置程序順利並快速進行，擬定相關所需文件說明
    ：包括(一)前置協商申請書。(二)身分證正反面影本。(三)申請人
    財產及收支狀況說明書。(四)債權人清冊。(五)近2年綜合所得
    資料清單及最近1個月核發財產資料。(六)近3個月薪資證明（
    如無證明請出具收入切結書）。(七)勞工保險投保資料表及明
    細（如無資料可免提供）。並於網路上公告、備妥相關申請
    表格供債務人下載使用。經核，前開文書既屬達成協商所必
    要審核文件（包含為確認「確為債務人本人申請協商」及「
    可能履行之協商內容」等），且已較債務人向法院聲請更生
    或清算時所應提出及檢附文件簡便（應無提出之困難性），
    並於協商不成立後可挪作聲請更生或清算應提出文件之一部
    。另承前述，協商前置之立法意旨既在疏減法院負擔，而責
    由最大債權銀行介入以求當事人間之自主解決債務，則最大
    債權銀行於適當範圍內通知債務人配合提出相關文件，以減
    輕最大債權銀行依法授權調取（詳消債條例第151條第2項）
    之不便，堪認係符衡平原則而無不妥之處，即銀行公會所訂
    前述應檢附之文件，雖較法律所規定之內容煩瑣，但仍有其
    必要，並易促成協商方案形成。準此，倘最大債權銀行依前
    開規定通知債務人補正，而債務人無正當理由，不予以補正
    時，顯係故意以此脫法方法延滯協商程序之進行，以達其意
    圖規避協商前置制度之不法目的，如准其所為，勢將造成協
    商前置制度條文形同具文，故應認債務人並不得再執此可歸
    責於己之事由，逕援引同法第153條前段規定主張最大債權
    銀行逾30日不開始協商，而得逕向法院聲請更生或清算（即
    消債條例第153條前段規定，係在規範債權人無故延滯，而
    非容許債務人任將協商前置制度視如無物），合此敘明。又
    聲請更生或清算不合程式或不備其他要件者，法院應以裁定
    駁回之，但其情形可以補正者，法院應定期間先命補正，復
    為消債條例第8條所明定。
二、聲請意旨略以：聲請人即債務人甲○○有不能清償債務情事
    ，前已提出債權人清冊，於民國97年5月21日發函向最大債
    權金融機構大眾商業銀行股份有限公司（下稱大眾銀行）請
    求共同協商債務清償方案而不成立，且其無擔保或無優先權
    之債務總額未逾新臺幣（下同）1,200萬元，復未經法院裁
    定開始清算程序或宣告破產，為此，爰依法聲請更生等語。
三、經查：
    （一）債務人因有對於金融機構因消費借貸、自用住宅借款
          、信用卡或現金卡契約而負債務，且曾發函向最大債
          權金融機構大眾銀行請求共同協商債務清償方案，該
          函並經大眾銀行於97年6月4日收受，有聲請人提出之
          上開函件各1紙可參。惟大眾銀行於97年5月22日收受
          上開函件後，除旋即積極以電話聯絡聲請人外，並業
          於97年5月23日發函通知聲請人應補齊聯徵中心債權
          人清冊正本、前置協商申請書、申請人財產及收支狀
          況說明書、近2年綜合所得資料清單及最近1個月核發
          財產資料、近3個月薪資證明（如無證明請出具收入
          切結書）、勞工保險投保資料表及明細（如無資料可
          免提供）及戶籍謄本正本或戶口名簿影本等相關必要
          文件，請聲請人補正上開文件，另於97年5月26日以
          電話告知聲請人應補正上開文件，惟聲請人申請協商
          時僅提出身分證正反面影本，嗣後並未補正上開相關
          文件，大眾銀行乃於97年6月3日以「申請文件不符規
          定」為由退件，並函請聲請人備齊必要文件後再重新
          提出申請等情，業經本院依職權向大眾銀行查明屬實
          ，有該行97年9月8日民事更生陳報狀及前置協商案件
          電話記錄1紙在卷足徵。
    （二）而審視債權人大眾銀行函請債務人補提之資料，均是
          債務人自身之財產狀況資料，債務人提出並無現實上
          之困難，故其未提出該文件予大眾銀行，僅於大眾銀
          行請其補提後，拒不提出，隨即向本院聲請更生，實
          難認其有依消債條例規定向最大債權金融機構請求為
          前置協商之真意。債權人大眾銀行於債務人提出協商
          申請後，請其補提上開財產狀況資料，以決定是否有
          開始協商之實益，實屬合理而非苛求。而有無協商之
          實益及成立如何協商條件，債務人之財產狀況及還款
          能力，自屬重要事項，債務人不補提自身之財產狀況
          及還款能力證明，即單方要求債權銀行與之開始協商
          ，則對此不開始協商之結果，實乃可歸責債務人個人
          之事由所致，大眾銀行以「申請文件不符規定」為由
          退件，並認其情形「應視同未申請」，均係屬有據。
          依首開說明，自不應准許聲請人逕援消債條例第153
          條前段規定向本院聲請更生。
四、綜上，聲請人之本件聲請並未遵循消債條例第151條第1項之
    規定與全體金融機構債權人先行債務協商之機制，且上開欠
    缺又屬無從補正，參照前述說明，爰依同條例第8條規定，
    駁回其聲請。
五、又債務人更生之聲請既經駁回，其保全處分之聲請，即無必
    要，應併予駁回，爰裁定如主文。
中    華    民    國    97    年    9    月    10    日
                民事第三庭    法  官   陳志成
上為正本係照原本作成。
如不服本裁定，應於裁定送達後10日內，以書狀向本院提出抗告
，並繳納抗告費新臺幣1千元。
中    華    民    國    97    年    9    月    10    日
                              書記官  黃敏純


司法院資訊處製作；財團法人民間司法改革基金會備份。
